【裁判字號】    91,訴,2146
【裁判日期】    921225
【裁判案由】    給付報酬
【裁判全文】
臺灣高雄地方法院民事判決  九十一年度訴字第二一四六號
  原      告  乙○○
  訴訟代理人  蔡錫欽  律師
  訴訟代理人  戴仲懋  律師
  複代理人    邱揚勝  律師
  被      告  癸○○
  訴訟代理人  王國論  律師
  訴訟代理人  康進益  律師
  被      告  辛○○○  住同右.
  被      告  庚○○    住同右.
  被      告  丁○○    住高雄.
                        應受.
  被      告  丙○○    住同右.
                        應受.
  被      告  己○○    住台東.
  被      告  戊○○    住高雄.
  被      告  壬○○    住台北縣新店市○○路○段八十二之二十四號十一樓
右當事人間請求給付報酬事件，本院於民國九十二年十二月四日言詞辯論終結，判決
如左：
    主      文
原告之訴及假執行之聲請均駁回。
訴訟費用由原告負擔。
    事實及理由
一、本件被告辛○○○、庚○○、丁○○、丙○○、戊○○、壬○○經合法通知，均
    無正當理由未於言詞辯論期日到場，經核無民事訴訟法第三百八十六條各款所列
    情形，爰依原告之聲請，就該部分由其一造辯論而為判決。
二、原告主張：訴外人玉凰建設興業股份有限公司（下稱玉凰公司）遭財政部高雄市
    國稅局（下稱高雄市國稅局）以截止民國八十一年度累積未分配盈餘強制歸戶課
    徵股東八十五年度所得，應歸戶所得額達新台幣（下同）一億零八百四十二萬五
    千零六十四元，被告即玉凰公司股東嗣於八十七年一月間委任原告全權辦理玉凰
    公司七十九年度、八十年度及八十一年度之未分配盈餘強制歸戶金額一億零八百
    四十二萬五千零六十四元之行政救濟事項（含復查、訴願、再訴願、行政訴訟、
    再審）及被告遭強制歸戶之綜合所得稅行政救濟事項，約定被告應支付原告每程
    序費用七萬元，並於每程序確定後十五天內支付已節省稅賦金額之百分之十作為
    酬勞（下稱節稅酬勞），茲原告為被告提起復查、訴願、行政訴訟救濟後，經高
    雄高等行政法院以九十年度訴字第一二一六號及一二一七號判決撤銷訴願決定及
    原處分（即復查）決定在案，原告於收受上開判決後，隨即轉交被告並催告給付
    報酬，被告除已給付復查及部分行政訴訟和解階段報酬外，尚積欠行政訴訟判決
    階段報酬計三百零二萬三千九百十二元未付，詎被告在原告取得高雄高等行政法
    院勝訴判決後，竟於九十一年四月十六日逕行終止委任契約，顯係故意以不正當
    行為阻礙原告成就受委任之事務，依民法第一百零一條第一項規定，應視為條件
    已成就，被告自負有給付約定報酬之義務，爰依兩造委任契約之約定提起本件訴
    訟等語。於本院聲明：(一)被告癸○○應給付原告五十六萬四千零四十七元；被告
    辛○○○應給付原告五十六萬四千零四十七元；被告丁○○應給付原告二十六萬
    九千五百二十四元；被告丙○○應給付原告二十六萬九千五百二十四元；被告己○○應給付原告四十一萬二千八百二十二元；被告庚○○應給付原告三十二萬八
    千六百七十四元；被告壬○○應給付原告二十萬二千四百五十一元；被告戊○○
    應給付原告四十一萬二千八百二十二元，及均自起訴狀繕本送達之翌日起至清償
    日止，按週年利率百分之五計算之利息。(二)被告癸○○於原告就辛○○○之財產
    強制執行無效果時，應給付原告五十六萬四千零四十七元；被告癸○○於原告就
    丁○○之財產強制執行無效果時，應給付原告二十六萬九千五百二十四元；被告
    癸○○於原告就丙○○之財產強制執行無效果時，應給付原告二十六萬九千五百
    二十四元；被告癸○○於原告就己○○之財產強制執行無效果時，應給付原告四
    十一萬二千八百二十二元；被告癸○○於原告就庚○○之財產強制執行無效果時
    ，應給付原告三十二萬八千六百七十四元；被告癸○○於原告就壬○○之財產強
    制執行無效果時，應給付原告二十萬二千四百五十一元；被告癸○○於原告就戊○○之財產強制執行無效果時，應給付原告四十一萬二千八百二十二元，及均自
    起訴狀繕本送達之翌日起至清償日止，按週年利率百分之五計算之利息。(三)願供
    擔保請准宣告假執行。
三、被告則以：(一)兩造雖於八十七年一月十三日簽訂委託書，惟被告對先前付款過程
    及原告一再藉詞索費，即已不認同原告之要價方式，其中尤以「每程序費用暨每
    程序確定後依已節省稅賦金額百分之十作為酬勞」一節，被告完全無法苟同，依
    民法第五百四十九條第一項之規定，被告本得隨時終止委任契約，故被告於高雄
    高等行政法院判決後之九十一年四月十六日終止兩造委任關係，並無不合。又原
    告所提出之計算明細表完全係其事後自擬，於程序上自行區分為復查、訴願及行
    政訴訟三階段，行政訴訟更區○○○○○段及勝訴階段，惟兩造所簽訂之委託書
    上記載「每程序確定後」之意旨指何？對於原告所提出之計算明細表中，復查追
    減數及行政訴訟和解追減數，被告癸○○並不爭執，此部分之報酬亦已支付完畢
    ，至行政訴訟判決追減數部分，即本件原告主張行政訴訟判決階段之報酬，雖高
    雄高等行政法院之判決被告癸○○、辛○○○、丁○○及丙○○勝訴，然僅撤銷
    原處分及訴願決定而已，該案仍由高雄市國稅局上訴最高行政法院中，尚未確定
    ，則被告究有無因此而節稅，即屬未知。(二)另由財政部台灣省北區國稅局新店稽
    徵所函覆被告壬○○關於八十五年度稅額之內容可知，該件行政訴訟於台北高等
    行政法院固已判決撤銷原訴願決定及復查決定，惟納稅義務仍在，是全部被告之
    應納稅額於未經重新核定前，究因原告之功而節下多少稅，亦屬未定，則本件給
    付條件尚未成就，本件究係確定節多少稅須待國稅局另為適法之處分，且全案仍
    上訴中，當年度之綜合所得稅額究為若干，尚乏資料可循，參以關於被告丁○○
    之稅額資料，依查定稅額更正註銷通知單記載，亦僅註銷至復查追減數一百一十
    三萬一千二百二十二元，益徵原告所主張之節稅數據全然不合，是被告既尚未經
    稅捐機關另為適法之稅額核定處分，何來已節下稅額之可言？另本件並非每一被
    告均有提起行政訴訟之機會，行政訴訟撤銷部分亦僅被告癸○○、辛○○○、丁○○、丙○○四人，其餘被告己○○、庚○○、戊○○三人稅額均已確定無從救
    濟或仍在訴訟中，依國稅局表示，縱日後高等行政法院之判決確定，其效力亦不
    及於其三人，況觀諸原告上開計算明細表所示，關於行政訴訟中之和解數，被告
    將來仍須負擔稅金，並非全額免除，原告竟以被告將來均可全部免稅計算報酬，
    實屬無據等語置辯。於本院聲明：(一)原告之訴及假執行之聲請均駁回。(二)如受不
    利之判決，願供擔保請免為假執行。
四、原告主張玉凰公司遭高雄市國稅局以截止八十一年度累積未分配盈餘強制歸戶課
    徵股東八十五年度所得，應歸戶所得額達一億零八百四十二萬五千零六十四元，
    被告嗣於八十七年一月間委任原告全權辦理玉凰公司七十九年度、八十年度及八
    十一年度之未分配盈餘強制歸戶金額一億零八百四十二萬五千零六十四元之行政
    救濟事項（含復查、訴願、再訴願、行政訴訟、再審）及被告遭強制歸戶之綜合
    所得稅行政救濟事項，約定被告應支付每程序費用七萬元，並於每程序確定後十
    五天內支付節稅酬勞，被告已支付復查、訴願、行政訴訟階段之每程序費用七萬
    元，及復查、行政訴訟和解階段之節稅酬勞，被告於高雄高等行政法院以九十年
    度訴字第一二一六號及一二一七號判決撤銷訴願決定及原處分（即復查）決定後
    ，即於九十一年四月十六日終止兩造委任契約之事實，業據提出高雄市國稅局苓
    雅稽徵所課徵股東八十五年度所得稅額明細表、高雄高等行政法院判決各一份及
    委託書二份為證，且為被告所不爭執，自堪信為真實，惟被告另以前詞置辯，故
    本件爭點厥為：被告於行政訴訟判決階段確定可節省稅賦金額為何？原告請求被
    告支付百分之十計算之報酬是否有據？茲就本院判斷分述如下：
  （一）兩造於八十七年一月十三日簽訂之委託書約定：「茲委託乙○○先生全權辦
        理本公司七十九年度、八十年度及八十一年度之未分配盈餘強制歸戶金額一
        億零八百四十二萬五千零六十四元之行政救濟事項（含復查、訴願、再訴願
        、行政訴訟、再審）....，若經受託人行政救濟後有節省原核定之稅額或罰
        鍰，委託人及該公司之所有股東同意支付除每程序之費用七萬元外，另於每
        程序確定後十五天內支付已節省稅賦金額之百分之十作為酬勞。」，其上所
        列舉之行政救濟程序雖未區分行政訴訟程序為二級二審制，惟行政訴訟法嗣
        於八十七年十月二十八日修正公布施行，行政訴訟程序由一級一審制變更為
        二級二審制，則兩造契約雖僅列舉「行政訴訟」，惟自應區分高等行政法院
        及最高行政法院之程序，始符合兩造締約時之本意。原告主張被告已支付復
        查、行政訴訟和解階段之全部酬勞，及行政訴訟判決階段之部分酬勞，可見
        兩造契約所載「每程序確定」，係指各該程序「終結」而言云云，惟查，被
        告於復查階段之營利所得追減數額分別為：被告癸○○（配偶即被告辛○○○）追減二百二十六萬二千四百四十四元、被告壬○○（配偶雷天元）追減
        四十八萬四千八百十元、被告丁○○（配偶即被告丙○○）追減一百十三萬
        一千二百二十二元、被告己○○追減八十八萬八千八百十八元、被告庚○○
        追減七十二萬七千二百十四元，渠等均表示不服，提起訴願，經駁回或不受
        理在案，被告癸○○、辛○○○、丁○○、丙○○及壬○○再向高等行政法
        院提起行政訴訟，其中被告癸○○、辛○○○、丁○○及丙○○部分於高雄
        高等行政法院部分和解，和解再追減數額分別為六百七十一萬四千三百十七
        元及三百三十五萬七千一百五十八元，其餘部分經判決撤銷原處分及訴願決
        定，被告壬○○部分亦經台北高等行政法院撤銷原處分不利之部分及訴願決
        定在案，被告己○○、庚○○及戊○○部分則於訴願階段即告確定等情，有
        原告提出之復查決定書、訴願決定書、和解筆錄、高雄高等行政法院及台北
        高等行政法院判決等件在卷可稽，可見本件無論復查、訴願或行政訴訟程序
        （和解部分除外）被告均得提起救濟，倘於被告繼續提起救濟之情況下，每
        程序均未確定（和解部分除外），原告即不得請求被告支付每程序確定之節
        稅酬勞，又縱認「每程序確定」係指「每程序終結」，惟依前開說明觀之，
        僅於復查及行政訴訟和解階段實際核算被告追減之數額，訴願階段則維持復
        查決定而未再予追減，且原告自承訴願階段僅收取程序費用七萬元，並未收
        取節稅酬勞等語，並提出收款明細一紙存卷可參，可見原告亦係依照每程序
        追減數額收取報酬，是被告癸○○、辛○○○、丁○○、丙○○及壬○○部
        分雖經高雄及台北高等行政法院判決撤銷原處分及訴願決定，然並未實際核
        算追減數額，而係由高雄市國稅局及財政部台灣省北區國稅局（下稱北區國
        稅局）另行重核，自難謂被告已完全節稅，原告據此計算行政訴訟判決階段
        節稅酬勞，殊有未洽。
  （二）證人即高雄市國稅局法務科稅務員甲○○到庭證稱：伊負責承辦被告癸○○
        （配偶即被告辛○○○）、被告丁○○（配偶即被告丙○○）八十五年度綜
        合所得稅的行政救濟，目前追減數額不確定，尚在重核階段，相當於第二次
        復查決定，不服還可以繼續救濟，核減數額由復查委員會決定，再將重核決
        定書寄給當事人及原核稅機關，由原核稅機關核稅後，寄發繳款書，當事人
        收到重核決定書還可以訴願，該重核決定效力不及於其他被告等語（見本院
        九十二年七月二十三日準備程序筆錄），又高雄市國稅局函覆本院稱：癸○○及丁○○部分雖經高雄高等行政法院撤銷本局復查決定及財政部訴願決
        定，但上開判決撤銷意旨，係由本局另為適法之處分，故其二人八十五年度
        綜合所得稅應納稅額若干，尚乏資料可據，目前仍在審理中等語，有該局九
        十二年三月十二日財高國稅法字第０九二００一四九二六號及九十二年九月
        二十五日財高稅法字第０九二００七二五五八號函在卷可按，另財政部高雄
        市國稅局苓雅稽徵所亦函覆本院稱：丁○○、丙○○二人八十五年度綜合所
        得核減一百十三萬一千二百二十二元，應納稅額更正為六百五十二萬五千四
        百二十一元，乃依據八十八年十一月十六日財高國稅法字第八八０五五三二
        四號復查決定書辦理，截至目前並無增加、追減數額等語，有該所九十二年
        六月十六日財高國稅苓綜所字第０九二００一九七二二號函可查，並有被告
        所提出關於被告丁○○、丙○○二人八十五年度綜合所得稅查定稅額更正註
        銷通知單一紙為佐，足見高雄高等行政法院判決僅就被告癸○○、辛○○○
        、丁○○及丙○○部分撤銷原處分及訴願決定，並未核算賦稅追減數額，尚
        應由高雄市國稅局重行核算，被告壬○○部分則經台北高等行政法院撤銷發
        回北區國稅局重核追減數額，此亦分別有高雄及台北高等行政法院判決書各
        一份附卷可稽，是被告癸○○、辛○○○、丁○○、丙○○及壬○○五人於
        行政訴訟判決階段均無確定節稅金額甚明。
  （三）按當事人之任何一方，得隨時終止委任契約。當事人之一方，於不利於他方
        之時期終止契約者，應負損害賠償責任。但因非可歸責於該當事人之事由，
        致不得不終止契約者，不在此限，民法第五百四十九條定有明文；又委任契
        約依民法第五百四十九條第一項規定，不論有無報酬，或有無正當理由，均
        得隨時終止，同條第二項規定所謂之損害，係指不於此時終止，他方即可不
        受該項損害而言，非指當事人間原先約定之報酬（最高法院六十二年台上字
        第一五三六號判例可資參照）。次按因條件成就而受不利益之當事人，如以
        不正當行為阻止其條件成就者，視為條件已成就，為民法第一百零一條第一
        項所明定，所謂以不正當行為阻止其條件之成就，固包括作為與不作為在內
        ，惟倘條件成就與否，非當事人所得左右，即難視為條件業已成就。查本件
        被告癸○○、辛○○○、丁○○及丙○○部分，經高雄高等行政法院於九十
        一年二月二十七日宣判，高雄市國稅局不服提起上訴，最高行政法院乃於九
        十二年五月十五日駁回上訴確定，被告壬○○部分亦經台北高等行政法院判
        決確定之事實，為兩造所不爭，是其五人之行政訴訟判決業經確定，惟高等
        行政法院並未實際核算可節省稅額為何，仍應由國稅局重行核算，兩造契約
        條件並未成就，尚難謂被告已無賦稅，原告以被告毋庸扣稅為由計算節稅酬
        勞，洵屬無據，又被告依法本得隨時終止委任契約，被告雖於前開判決確定
        前之九十一年四月十六日終止委任契約，然前開判決尚未確定可節省稅額為
        何，契約條件並未成就，縱將來高雄市國稅局及北區國稅局重核結果確定節
        稅，此亦非行政訴訟之追減數額，而係另一程序之追減數額，因此，被告終
        止委任契約之行為顯不足以阻止兩造約定條件之成就，自不得視為條件已成
        就。原告雖另主張被告癸○○所出據之終止委任書面通知係其私自虛撰，不
        生效力云云，並提出書面通知一紙為證，按前開書面通知其上固僅記載被告
        癸○○為委託代表人，而無其他被告之簽名或蓋章，惟觀諸兩造所簽訂之二
        份委託書所示，均記載被告癸○○為全體股東委託代表人，其中一份委託書
        亦無其餘被告之簽名或蓋章，然原告並未爭執其效力，顯見其餘被告已授權
        被告癸○○與原告處理委任契約相關事宜，此亦為原告所明知，是以被告癸○○事後代理其餘被告終止委任契約，係於授權範圍內，其效力自及於本人
        ，原告此部分主張無足採取，然倘原告因此受有損害，仍得依民法第五百四
        十九條第二項規定請求被告賠償，自不待言，但此所謂損害與約定之報酬有
        別，並非本件審究之範圍。此外，被告庚○○、己○○及戊○○部分，於訴
        願階段即已確定，且已支付原告復查、訴願程序之程序費用及節稅酬勞，為
        兩造所不爭，渠等既無委任原告提起行政訴訟，且復無再追減數額，則原告
        請求被告庚○○、己○○及戊○○給付行政訴訟階段之節稅酬勞部分，亦屬
        無據，不應准許。
五、綜上所述，被告癸○○、辛○○○、丁○○、丙○○及壬○○五人於行政訴訟判
    決階段均無確定節稅金額，被告庚○○、己○○及戊○○部分，於訴願階段即已
    確定，且已支付原告復查、訴願程序之程序費用及節稅酬勞，其三人並未提起行
    政訴訟，於行政訴訟階段復無再追減數額，是原告依委任契約請求被告給付行政
    訴訟判決階段確定節稅酬勞合計三百零二萬三千九百十二元，及均自起訴狀繕本
    送達之翌日起至清償日止，按週年利率百分之五計算之利息，為無理由，應予駁
    回。又原告之訴既經駁回，其假執行之聲請即失所附麗，應併予駁回。
六、據上論結，本件原告之訴為無理由，依民事訴訟法第三百八十五條第一項前段、
    第七十八條，判決如主文。
中      華      民      國    九十二    年    十二    月    二十五    日
                              臺灣高雄地方法院民事第五庭
~B審判長法官  陳嘉惠
~B      法官  林玉心
~B      法官  鍾素鳳
正本係照原本作成。
如不服本判決，應於送達後廿日內，向本院提出上訴狀並表明上訴理由，如於本
判決宣示後送達前提起上訴者，應於判決送達後十日內補提上訴理由書（須附繕本）。
中      華      民      國    九十二    年     十二     月    二十五    日
~B法院書記官  洪育祺


司法院資訊處製作；財團法人民間司法改革基金會備份。
